臺灣高等法院民事裁定
111年度抗字第1125號
抗  告  人  李陳素貞

            陳炳樺  
共      同
代  理  人  吳金棟律師
相  對  人  北台寶凰宮

法定代理人  許錫倫  
代  理  人  金學坪律師

上列抗相對人間定暫時狀態處分事件，對於中華民國111年8月9
日臺灣新北地方法院111年度全字第140號所為裁定提起抗告，本
院裁定如下：
    主  文
抗告駁回。
原裁定關於暫時狀態之處分更正為:相對人以新臺幣壹萬陸仟元
為抗告人供擔保後，抗告人應將其所有坐落新北市○○區○○段00地
號土地上如附圖標示96(1)之範圍內妨礙相對人通行之障礙物移
除，並不得有妨礙相對人通行之行為。
抗告訴訟費用新臺幣壹仟元由抗告人負擔。
    理  由
一、相對人聲請意旨略以：兩造前於民國110年10月19日就抗告
    人所有之坐落新北市○○區○○段00地號土地（下稱系爭土地）
    ，成立調解，約定由伊給付抗告人新臺幣（下同）88萬元，
    抗告人就系爭土地設定不動產通行役權予相對人，供道路通
    行使用，伊已依約給付，亦已完成系爭土地之永久不動產役
    權設定，並於系爭土地上鋪設水泥，便利汽機車通行。詎抗
    告人竟於111年3月24日用多支C型鋼固定於路面架設鐵絲網
    圍籬，並在圍籬內放置廢棄之貨櫃屋、魚缸、鐵櫃及圈養多
    隻惡犬等方式(下稱系爭障礙物)，妨礙伊及信眾通行。抗告
    人甚至寄發存證信函要求將系爭土地鋪設之水泥刨除。伊設
    置之寶凰宮(下稱寶凰宮)地處山區，系爭土地係通往寶凰宮
    及新北市政府泰山區公所設置之尖凍山步道(下稱尖凍山步
    道)之唯一通路，寶凰宮內經常有工作人員及信眾活動，登
    山步道亦有許多登山客登山活動，若寶凰宮之工作人員、信
    眾或登山客有緊急狀態需要醫療救護，救護車將無法到達即
    時施以救護，危及人命安全。且伊在重要節日均需舉辦大型
    法會讓信眾參與，以有收入維持寺廟營運，大型法會需要之
    物資均由汽車運送，無法人力徒步方式運送，因系爭土地遭
    抗告人設置系爭障礙物，無法通行汽車，伊無法舉行大型法
    會，已影響寶凰宮之營運，自有定暫時狀態之必要。爰依民
    事訴訟法第538條規定，願供擔保，請准命抗告人將系爭土
    地上有礙通行之障礙物拆除，並不得有妨礙相對人或其信眾
    通行之行為（下稱甲處分，原裁定准為甲處分，抗告人不服
    ，提起本件抗告）。並聲明:抗告駁回。
二、抗告人抗告意旨略以:系爭障礙物係沿路邊設置，且均位於
    伊所有之系爭土地內，並未妨礙一般人通行至相對人之寺廟
    。伊所飼養之阿根廷杜告犬並無相對人所稱之造成相對人寺
    廟委員受傷之情。而且原裁定認定有定暫時狀態之利益及損
    害之標準有所不明。原裁定命伊移除系爭障礙物及提供相對
    人通行，應有違誤，依據民事訴訟法第538條請求廢棄原裁
    定，駁回相對人之聲請。並聲明:原裁定廢棄，駁回相對人
    之聲請。若仍認為有定暫時狀態之必要，則依據民事訴訟法
    第527條、第533規定請求酌定供擔保之適當金額，免為暫時
    狀態之處分。
三、按於爭執之法律關係，為防止發生重大之損害或避免急迫之
    危險或有其他相類之情形而有必要時，得聲請為定暫時狀態
    之處分。前項裁定，以其本案訴訟能確定該爭執之法律關係
    者為限。次按定暫時狀態處分，旨在維持法院為本案終局判
    決前之暫時狀態，以防止發生重大損害、避免急迫危險或有
    其他相類情形。故除須釋明有爭執之法律關係外，尚須就定
    暫時狀態處分之原因即為防止發生重大之損害或避免急迫之
    危險或有其他相類之情形而有必要之情事予以釋明，而損害
    是否重大、危險是否急迫或是否有其他相類之情形，應釋明
    至何種程度，始得以擔保金補足其釋明，應就具體個案，透
    過權衡理論及比例原則確認之，即法院須就聲請人因許可定
    暫時狀態處分所能獲得之利益、其因不許可定暫時狀態處分
    所可能發生之損害、相對人因定暫時狀態處分之許可所可能
    蒙受之不利益，及其他利害關係人之利益、公共利益等加以
    比較衡量。此觀民事訴訟法第538條第1項、第2項規定即明
    （最高法院104年度台抗字第730號裁定意旨參照）。
四、經查:
　㈠相對人主張其為系爭土地之不動產役權人，設定目的為供汽
    機車及人員通行，系爭土地上現遭抗告人堆置系爭障礙物，
    致影響相對人及信眾汽機車之通行等情，業據提出新北市泰
    山區調解委員會調解筆錄、他項權利證明書、系爭土地登記
    第一類謄本、地籍圖謄本、系爭土地之現場照片5張、桃園
    永安郵局存證號碼152號存證信函、天青法律事務所函等件
    在卷可稽(原審卷第19-31、35-37、41-45頁)，堪認相對人
    就關於定暫時狀態處分爭執之法律關係存在，已為相當之釋
    明。
　㈡本院於111年10月5日至系爭土地現場履勘，系爭土地地界東
    側鄰地，即同段94地號土地上設置有擋土牆(下稱A擋土牆)
    ，在擋土牆至系爭土地地界間留設有大約1公尺之通道(下稱
    B通道)，惟B通道僅能徒步通行而無法通行汽車，若欲通行
    汽車，則需使用部分系爭土地擴大B通道之寬度。而系爭土
    地與B通道，為寶凰宮與尖凍山登山步道通往聯外道路即新
    北市泰山區黎明路之必經之處，且寶凰宮目前有信眾香客及
    工作人員活動等情，業據本院勘驗無訛，並製有勘驗筆錄及
    現場簡圖可參（本院卷第129-135頁），另據相對人提出新
    北市「泰山區寶凰宮週邊登山步道整修」會勘紀錄及現場照
    片等在卷為釋明(本院卷第87-92、145-157頁)。是本件如准
    暫時處分(處分內容詳下述)，相對人及寶凰宮之工作人員、
    信眾等得享受通行系爭土地之利益，所需物資得以汽車運送
    ，且在寶凰宮工作人員、信眾或登山客有緊急醫療需求時，
    或山區發生災害事件時，得由救護車、救災車即時上山救護
    、救災而具有公共利益，此固使抗告人在本案訴訟期間對系
    爭土地供通行土地之所有權能受相當之限制而受有損害，然
    該損害非不得以金錢填補；倘不准暫時處分，則有礙寶凰宮
    工作人員、信眾通行及使用汽車運輸所需之物資，且於緊急
    醫療事件或災害事件發生時，將有礙救護車、救災車、醫療
    人員、救災人員前往寺廟或登山步道救護或救災，而有損及
    寶凰宮工作人員、信眾及登山客之健康及生命之虞。兩相權
    衡，自應認為本件有為暫時處分之必要。
　㈢抗告人辯稱B通道已可供徒步通行，其設置系爭障礙物無妨礙
    通行云云，惟B通道僅可供步行通過，業據本院至現場勘驗
    無訛，故並無法通行汽車運送物資，且在需要醫療緊急救援
    或重大災難時，亦難通行醫療車輛或救災車輛，故抗告人抗
    辯，相對人已可通行B通道而無需通行系爭土地，應無可採
    。
　㈣按民事訴訟法第535條第1項規定:假處分所必要之方法，由法
    院以裁定酌定之。上開規定依據同法第538條之4，於定暫時
    狀態處分亦有準用。查:系爭土地之東側原有A擋土牆及B通
    道，已如上述。B通道雖不足以通行汽車，但若由系爭土地
    提供部分土地拓寬B通道之寬度，即可成為適合通行汽車之
    通道，此即已滿足相對人在訴訟期間暫時通行汽車或救護車
    、救災車之需求。本院委由地政機關進行測量，由A擋土牆
    處起，以B通道加計如附圖標示所示96(1)部分土地，面積50
    .39平方公尺(下稱C土地)，即可成為寬度3.8公尺之通道，
    應足以通行汽車、救護車及救災車等而滿足相對人定暫時狀
    態之目的。因此，相對人請求抗告人就移除系爭土地上障礙
    物及不得阻礙通行之範圍，應以C土地為適當(下稱乙處分)
    。原裁定准以甲處分，已經超過相對人聲請定暫時狀態之必
    要程度，尚有未洽，應予變更。
　㈤乙處分僅就系爭土地面積50.39平方公尺之C土地為相當之限
    制，並未使之喪失所有權或處分權，是以估算抗告人因乙處
    分可能受之損害，自非以系爭土地之價值為準，而應以定暫
    時狀態處分期間就C土地使用收益受限制之損失為據。查:系
    爭土地之公告現值為新臺幣（下同）4100元（見本院卷第21
    5頁），面積為186.01平方公尺，本案訴訟之訴訟標的價額
    逾50萬元，但未超過150萬(186.01X4100=762641)，應為適
    用普通訴訟程序且不得上訴第三審之事件，參酌司法院所頒
    各級法院辦案期限實施要點第2點規定，民事事件第一、二
    審之辦案期限分別為1年4月及2年，合計為3年4月，再參兩
    造本案訴訟爭執之程度及上訴期間、檢送卷宗等時間，估計
    訴訟期間應為3年6個月。又系爭土地111年公告地價每平方
    公尺820元（見本院卷第215頁），參照平均地權條例地16條
    、土地法第97條、第105條規定，以公告地價80%為申報地價
    ，再以申報地價年息10%估算抗告人於上開3年6個月期間所
    受相當於租金之損害數額約為1萬1570元（計算式：820×80%
    ×50.39x10%×3.5=11570，小數點以下四捨五入），再加計此
    段期間抗告人不能使用C土地卻必須付出稅賦、搬遷障礙物
    等其他相關稅費、搬遷費用等，應認為抗告人應提供之擔保
    金以1萬6000元為適當。
　㈥按假處分所保全之請求，得以金錢之給付達其目的，或債務
    人將因假處分而受難以補償之重大損害，或有其他特別情事
    者，法院始得於假處分裁定內，記載債務人供所定金額之擔
    保後免為或撤銷假處分，民事訴訟法第536條第1項定有明文
    。上開規定依據同法第538條之4，於定暫時狀態之處分亦有
    準用。定暫時狀態之處分如有上開規定之情形，法院固得於
    裁定內記載債務人所定金額之擔保後，免為定暫時狀態之處
    分。反之，若定暫時狀態之處分所保全之請求非得以金錢給
    付達到目的，縱經債務人供擔保，亦不能達到定暫時狀態處
    分之目的，自不符債務人可供擔保後免為定暫時狀態之處分
    要件。查:抗告人依據民事訴訟法第527條、第533規定請求
    酌定供擔保之適當金額，免為暫時狀態之處分。然民事訴訟
    法第527條係關於免為或撤銷假扣押方法之記載。依據同法
    第533條規定:關於假扣押之規定，於假處分準用之，但因第
    535條及第536條之規定而不同者，不在此限。因此，民事訴
    訟法第527規定，不在假處分準用之範圍，亦即不在定暫時
    狀態處分準用之範圍內，抗告人引用民事訴訟法第527條、5
    33條規定辯稱應酌定適當金額免為定暫時狀態之處分，容有
    誤解。又本件定暫時狀態之處分所保全之請求為不動產役權
    (通行)，相對人對於C土地之通行需求，並非給付金錢可達
    目的，並不符合民事訴訟法第536條第1項規定，法院自不能
    於裁定內記載債務人供一定金額之擔保後免為定暫時狀態之
    處分。因此，抗告人上開所辯，應非可採。
  ㈦綜上，原裁定之甲處分內容尚有未洽，應為變更。且依據民
    事訴訟法第536條、第538條之4規定，定暫時狀態之處分所
    必要之方法為法院酌定之事項，抗告人就此部分提起抗告，
    僅係促使本院再次審酌定暫時狀態之處分內容之適當性。而
    本件經審酌後，認應變更原裁定之甲處分內容為乙處分，然
    亦僅須就原裁定此部分予以變更即足，無庸就此部分廢棄原
    裁定。從而，本件抗告人指摘原裁定不當，應予廢棄，為無
    理由，應駁回之。惟原裁定關於定暫時狀態之處分應變更為
    本裁定主文第2項所示。又主文第2項所載「相對人通行」，
    當然包括第三人經相對人同意或允許通行者，併此指明。
五、據上論結，本件抗告無理由，爰裁定如主文。
中　　華　　民　　國　　111 　年　　11　　月　　24　　日
                  民事第十四庭
                      審判長法  官  周群翔 
　　　　　　　　　　　      法  官  周珮琦 
　　　　　　　　　　　      法  官  黃珮禎
正本係照原本作成。
不得再抗告。
中　　華　　民　　國　　111 　年　　11　　月　　25　　日

　　　　　　　　　　　      書記官  秦千瑜